臺灣臺中地方法院民事判決　96年度訴字第814號
原　　　告　乙○○
訴訟代理人　張豐守律師
複　代理人　吳莉鴦律師
被　　　告　鄭伝方
訴訟代理人　林坤勇律師
上列當事人間請求返還價金事件，於民國96年7月31日言詞辯論
終結，本院判決如下：
    主    文
原告之訴及假執行之聲請均駁回。
訴訟費用由原告負擔。
    事實及理由
甲、程序方面：
    按訴狀送達後，原告不得將原訴變更或追加他訴，但請求之
    基礎事實同一者，或不甚礙被告之防禦及訴訟之終結者，不
    在此限，民事訴訟法第255條第1項第2、7款分別定有明文。
    而所謂「請求之基礎事實同一」，乃指變更或追加之訴與原
    訴之主要爭點有其共同性，各請求利益之主張在社會生活上
    可認為同一或相關連，而就原請求之訴訟及證據資料，於審
    理繼續進行在相當程度範圍內具有同一性或一體性，得期待
    於後請求之審理中予以利用，俾先後兩請求在同一程序得加
    以解決，避免重複審理，進而為統一解決紛爭者，即屬之。
    最高法院91年度台抗字第28號裁定可資參照。本件原告起訴
    時，係以民法第88條及第92條為請求權基礎，請求撤銷兩造
    間系爭買賣契約之意思表示，並依不當得利之法律關係請求
    返還買賣價金，嗣於民國（下同）96年6月29日具狀追加依
    民法第359條、第259條解除買賣契約，請求被告回復原狀，
    返還買賣價金。然查本件原告前開追加之訴與原訴之原因事
    實及主要爭點，均係因同一個買賣事件而生，而原告請求之
    目的在於解除系爭買賣契約並取回價金，故可認具有共通性
    及關連性，則其請求之基礎事實為同一，且原告亦於起訴後
    相當時間內提起追加之訴，並不甚礙被告之防禦及訴訟之終
    結，本件原告追加之訴自應准許，被告陳稱不同意追加云云
    ，自無理由，合先敘明。
乙、實體方面：
一、原告起訴主張：(一)坐落臺中市南區○○○○段115之121地號
    土地及其上建物即門牌號碼臺中市○區○○街220巷16號房
    屋（下稱系爭房地），原為被告所有，原告於95年11月25日
    向被告買受系爭房地，並由被告之代理人即其父鄭光啟與原
    告之代理人即原告之母甲○○代理簽訂書面買賣契約，約定
    買賣總價金為新臺幣（下同）425萬元，嗣後原告已依約給
    付405萬元予被告。然被告於出售系爭房地予原告時，向原
    告之母諉稱：「系爭不動產附近環境甚優，且屋況甚佳，伊
    於7年前即已裝潢完成，但一直捨不得住」云云，致原告誤
    信為真，而表示願購買系爭不動產。詎原告於96年3月5日前
    往該屋整理時，經鄰居告知，方知被告明知系爭不動產之隔
    鄰即正義街220巷12號房屋之蔡姓婦人為精神病患，不但於
    95年間曾放火燒屋，亦曾持刀要砍殺其家人，且其雖曾於91
    年後多次送至精神病院醫治，仍無法治癒，不但其夫對之戒
    慎恐懼，附近鄰居亦人心惶惶，該精神病患實如一顆不定時
    炸彈，被告因此不敢住在系爭房屋內。(二)按不動產買賣，需
    考量之點為不動產位置附近之環境是否優質、交通是否便利
    、價格是否合宜等因素。查本件被告明知系爭房地隔鄰因住
    了一位精神病患，常有危險行為發生，住家環境屬危險地區
    ，被告為順利出售系爭不動產，竟隱藏上開事實，還諉稱住
    家環境良好，致原告陷於錯誤，倘原告於訂約前，即知系爭
    房地之隔鄰住了一位精神病患，環境狀況不佳，原告絕不可
    能買受系爭房地，而系爭房地周遭之環境惡劣，應屬對於買
    賣交易上重要之點意思表示錯誤，原告自得依民法第88條之
    規定撤銷系爭房地買賣之意思表示。(三)本件因被告之父未提
    供系爭房地之真實資訊，故意隱匿系爭房地之環境不佳之狀
    況，並進一步佯稱環境甚佳，致原告之母因錯誤而誤信被告
    之父之虛言，而購買系爭房地並支付價金405萬元，且辦妥
    所有權移轉登記，並著手裝修系爭房屋。原告購買系爭房地
    之意思表示顯係出於被詐欺所為，原告亦得基於民法第92條
    規定，撤銷系爭房地買賣之意思表示。(四)因精神病患之狀況
    極不穩定，於發病時，可能嚴重威脅四鄰之生命財產安全，
    降低生活之品質及房地之價值，本件系爭房屋隔鄰之精神病
    患，為暴力型之重大精神病患，曾以螺絲起子刺殺其夫，又
    曾放火燒報紙、燒棉被而引起火災，致生危害於本身及鄰居
    之安全，造成系爭房屋不適宜居住，而為居住效用之欠缺，
    應認本件買賣標的物有環境因素之重大瑕疵，且該瑕疵又顯
    非得以去除，故原告亦得依民法第359條主張解除系爭買賣
    契約。為此，原告依民法第88條及第92條之規定，撤銷系爭
    房地之買賣意思表示，並依不當得利之法律關係，請求被告
    返還405萬元及其法定利息；另併以民法第359條規定解除系
    爭買賣契約，再依民法第259條請求被告應負回復原狀之義
    務。而以上原告所主張之請求權，法律關係各別，請求法院
    擇一為原告有利之判決等語。並聲明：(1)被告應給付原告40
    5萬元，及自起訴狀繕本送達翌日起至清償日止，按年息百
    分之5計算之利息。(2)願供擔保，請准宣告假執行。
二、被告則以：(一)原告主張隔鄰住有精神病患係屬交易上重要之
    點，而有意思表示錯誤之情形云云，然原告於簽定系爭買賣
    契約前，曾協同其雙親多次親至系爭房地及附近察看，認為
    很滿意後，才買下系爭房地，且其於買賣時亦未言明，如系
    爭房地隔鄰住有精神病患即不買，則其內在思考既未表示於
    外，充其量僅屬動機之問題。另依一般房屋買賣仲介專任委
    託書之附表：標的物現況說明書之項目上並未有「是否隔鄰
    住有精神病患」之說明項目，即可得知「隔鄰是否住有精神
    病患」並非交易上重要之點，且隔鄰住有精神病患，亦非原
    告因「當事人之資格」或「物之性質」致其動機錯誤，原告
    依民法第88條規定請求撤銷買賣契約，顯屬無據。況且，隔
    鄰之精神病患已經遭長期強制安置，原告動機錯誤之原因亦
    已消除，其再以此為理由，請求撤銷買賣契約，不僅違反誠
    信原則，且嚴重破壞房屋交易秩序之安定。(二)被告並未有任
    何不法所有之意圖或施行詐術之行為，並讓原告於買受前親
    至系爭房屋及其附近之環境查看、評估3、4次，再經其慎重
    考慮同意後，兩造才兩相情願下簽訂系爭買賣契約，且原告
    還能以系爭房屋向銀行貸得近7成之貸款，可見被告是以相
    當之代價取得原告之價金，此與詐欺之要件顯不相當，被告
    主張依民法第92條規定撤銷系爭買賣契約，毫無理由。(三)再
    者，隔鄰是否住有精神病患，應與標的本身是否有瑕疵無關
    ，被告以系爭房地向銀行貸得近7成之款項，可見系爭房地
    應有425萬元之價值，原告卻謂系爭房屋因隔鄰住有精神病
    患，「將造成交易價值減損」及「預定性效力欠缺」，而主
    張依民法第359條、第259條之規定解除契約，其請求權之基
    礎顯無理由等語，資為抗辯。並聲明：(1)原告之訴及假執行
    之聲請均駁回。(2)如受不利判決，願供擔保，請准免為假執
    行。
三、本件兩造不爭執之事項：
  (一)原告於買受前已至系爭房地及其附近之環境查看，評估3、4
    次後才簽訂買賣契約。系爭不動產買賣契約成立生效，並已
    辦妥移轉登記。
  (二)原告並未口頭告知或於契約中要求：如隔壁住有精神病患，
    即不買系爭房地。
  (三)系爭不動產買賣價金425萬元，貸款金額為280萬元，原告已
    給付405萬元之價金（含280萬元之貸款）。
  (四)於95年12月27日被告將系爭房屋鑰匙交給原告（280萬元之
    貸款核撥下來時）。
  (五)系爭隔鄰之精神病患已被強制安置中，且須長期治療（依據
    行政院衛生署函記載該署所屬玉里醫院、草屯療養院收置對
    象限定為暴力傾向、特殊危安之個案）。
四、本件兩造爭執所在厥為：(一)原告主張依民法第88條之規定撤
    銷系爭不動產買賣契約有無理由？(二)原告主張依民法第92條
    之規定撤銷系爭不動產買賣契約有無理由？(三)原告主張依民
    法第359、259條之規定解除契約有無理由？茲說明如下：
  (一)按民法第八十八條之規定，係指意思表示之內容或表示行為
    有錯誤者而言，與為意思表示之動機有錯誤之情形有別，最
    高法院51年台上字第3311號判例要旨可資參照。查本件原告
    主張隔鄰住有精神病患係屬交易上重要之點，而有意思表示
    錯誤之情形云云。惟本件兩造間買賣之標的為系爭房地，且
    原告亦自承其於簽訂系爭房地買賣契約前，已協同其雙親多
    次前往系爭房地及附近察看環境，復未於簽訂系爭買賣契約
    時，向被告言明「如系爭房地隔鄰住有精神病患，即不買」
    等語。則縱或其曾思考此問題，並認此為系爭買賣將亦上重
    要之點，然其既未將之表示於外部，充其量僅屬原告之動機
    問題。況且，系爭房地隔鄰所住之人究竟其精神狀態如何，
    實非被告所能掌控，且一般人享有憲法上所保障之居住及遷
    徙之自由，是原告依民法第88條規定撤銷系爭買賣之意思表
    示，於法不合，自難採信。
  (二)次按被詐欺而為意思表示者，依民法第九十二條第一項之規
    定，表意人固得撤銷其意思表示，惟主張被詐欺而為意思表
    示之當事人，應就此項事實負舉證之責任。又所謂詐欺，係
    指欲使相對人陷於錯誤，故意示以不實之事，令其因錯誤而
    為意思表示者而言。（最高法院44年台上字第75號、同院56
    年台上字第3380號判例要旨可資參照）。原告雖主張本件買
    賣係因被告之父未提供系爭房地之真實資訊，故意隱匿系爭
    房地之環境不佳之狀況，並佯稱環境甚佳，致原告之母陷於
    錯誤而誤信被告之父之虛言，進而購買系爭房地並支付價金
    405萬元，辦妥系爭房地所有權移轉登記，並著手裝修系爭
    房屋，認原告購買系爭房地之意思表示顯係出於被詐欺而為
    等語。然查，原告於買受系爭房地時，並未口頭告知或於契
    約上要求載明「如隔鄰住有精神病患，出賣人應告知，否則
    不買或本件賣賣契約自動失效」等語，則於法律或契約上，
    被告並無告知之義務；另於交易習慣上，衡之一般房屋買賣
    仲介專任委託書之附表，亦未有「是否隔鄰住有精神病患」
    之說明項目，是被告於一般交易習慣上亦無告知之義務。又
    附隨義務依其功能言，可分為1.輔助實現債權人之給付利益
    ，2.避免侵害債權人之人身或財產上利益。且該義務雖不以
    明文定於契約中為必要，然其仍以由契約之內容整體可得推
    導出為前提。查本件兩造間系爭不動產買賣契約書內容僅記
    載系爭房地坐落位置，買賣價金及付款方式等情，就其契約
    整體之內容觀察，無從導出出賣人有告知隔鄰居住者之精神
    狀態之附隨告知義務，是原告自難以被告未告知隔鄰住有精
    神病患，即得撤銷系爭買賣之意思表示，而請求被告返還價
    金；又系爭房地附近環境良窳，常隨購買者主觀之觀點而有
    不同，自難以出賣者稱附近環境良好，購買者必即全然接受
    ，況且，原告亦自承簽訂系爭買賣契約前曾前往系爭房地及
    附近察看，則系爭房地附近之環境是否良好，原告自有定見
    ，顯非被告或其父一句「附近環境良好」所能左右，此外，
    原告又未能就其主張被告詐欺之事實，舉證以實其說，則原
    告遽以民法第92條規定，主張撤銷系爭買賣契約，即屬無據
    ，自難採信。
  (三)依私法自治、契約自由之原則，買賣標的物是否具有瑕疵，
    應優先適用契約之約定。亦即買賣之雙方當事人，得約定買
    賣之標的物，以及該標的物應具有何種品質，並依此而判斷
    其有無瑕疵。所謂物之瑕疵，係指出賣人交付之買賣標的物
    之實際性質（現實之狀態），與標的物依契約所約定或通常
    應具有之性質（應有之狀態）相比較，存在不利於買受人而
    且屬無關重要之差異（參見民法第354條第1項但書規定），
    以致標的物之價值或效用有所滅失或減少之情形，此即所謂
    主觀結合客觀之瑕疵概念。查兩造間買賣之標的物為系爭房
    地，且依約被告應於95年12月25日點交系爭房地予原告管業
    ，使用收益，實際上系爭房地之鑰匙確於95年12月27日交予
    原告，而原告亦依約交付買賣價金予被告，目前僅餘尾款20
    萬元尚未清償，此情為兩造所不爭執，復有系爭買賣契約書
    在卷可稽，而堪信為真實。益見系爭房地應合於通常應具有
    之性質；又「如系爭房地隔鄰住有精神病患，即不買」等語
    ，並未見諸兩造間系爭買賣契約上，復未於當事人間約定，
    即便就該買賣契約整體之內容觀察，亦無從導出被告有告知
    隔鄰居住者之精神狀態之附隨告知義務，再者，系爭房地隔
    鄰住有精神病患之事實，揆諸前開說明，尚難遽以導出兩造
    間買賣之系爭房地有物之瑕疵之情形，蓋隔鄰之住戶是可移
    動遷徙的，且精神病患亦可透過醫療過程使之回復正常，原
    告雖執意認其為物之瑕疵，然未能舉證證明之，又，既係精
    神病患，應屬應屬政府或醫療單位或團體介入處理之問題，
    自難遽由出賣人負契約上之責任。是原告主張系爭房地隔鄰
    居住精神病患，即認系爭房地有物之瑕疵，進而主張解除系
    爭買賣契約，並請求回復原狀云云，於法無據，自難准許。
五、綜上所述，本件原告依民法第88條及第92條之規定，撤銷系
    爭房地之買賣意思表示，並依不當得利之法律關係，請求被
    告返還405萬元及其法定利息；另併依民法第359條規定解除
    系爭買賣契約，再依民法第259條請求被告應負回復原狀，
    皆於法不合，為無理由，應予駁回。原告之訴既經駁回，其
    假執行之聲請，已失所附麗，應併予駁回。
六、本件事證已臻明確，兩造其餘攻擊防禦方法及舉證，經審酌
    後核與判決結果無影響，爰不逐一論述，附此敘明。
七、據上論結：本件原告之訴為無理由，依民事訴訟法第78條，
    判決如主文。
中　　華　　民　　國　　96　　年　　8 　　月　　14　　日
                  民事第三庭    法  官  夏一
上正本係照原本作成。
如對本判決上訴，須於判決送達後20日內向本院提出上訴狀。
中　　華　　民　　國　　96　　年　　8 　　月　　14　　日
                                書記官  莊玉惠
